【裁判字號】    98,家訴,61
【裁判日期】    990325
【裁判案由】    分割遺產
【裁判全文】
臺灣彰化地方法院民事判決  98年度家訴字第61號
原      告  子○○
訴訟代理人  甲○○
被      告  壬○○
            辛○○
            癸○○
            庚○○
            丁○○
            乙○○
            丙○○
            己○○
兼上二人
訴訟代理人  戊○○
上列當事人間請求分割遺產事件，本院於民國九十九年三月十一
日言詞辯論終結，判決如下：
    主  文
原告子○○與被告公同共有如附表所示之遺產准予分割，並按附表
所示之分割方法而為分割。
訴訟費用由被告庚○○、丁○○、乙○○、戊○○、丙○○、己○○各負擔三十分之一，被告壬○○、辛○○、癸○○及原告子○○
各負擔五分之一。
    事實及理由
一、被告庚○○經合法通知後，未於言詞辯論期日到場，被告壬○○、癸○○、丁○○、乙○○、丙○○、己○○、戊○○
    等人經合法通知後，未於最後言詞辯論期日到場，均核無民
    事訴訟法第三百八十六條所列各款情形，爰依原告之聲請，
    由其一造辯論而為判決。
二、原告起訴主張略以：
（一）兩造之被繼承人鐘金木於民國七十七年二月二十九日死亡
      ，其配偶鐘菊並於七十五年九月十一日先，其長子鐘炳
      賢、三子鐘炳卿、六子鐘福義、九子鐘炳輝亦分別於二十
      八年五月二十八日、三十三年九月六日、四十一年九月十
      四日、五十七年四月九日先被繼承鐘金木而，是被繼承
      人鐘金木於七十七年間死亡時，繼承人為次子壬○○、四
      子鐘義和、五子子○○、七子辛○○、八子癸○○、長女
      洪鐘淑梅等六人。嗣四子鐘義和及長女洪鐘淑梅二人亦先
      後於八十年四月二十九日及九十八年一月八日去世，鐘義
      和未婚無後，其繼承人為壬○○、子○○、辛○○、癸○○、洪鐘淑梅；而洪鐘淑梅則因配偶洪欽鏞於九十三年二
      月七日先，故其繼承人為庚○○、丁○○、乙○○、戊○○、丙○○、己○○等人。是本件請求分割被繼承人鐘
      金木之遺產，其法定繼承人即為原告子○○，及被告壬○○、辛○○、癸○○、庚○○、丁○○、乙○○、戊○○
      、丙○○、己○○等人。
（二）按遺產繼承人，除配偶外，依左列順序定之：(1)直系血親
      卑親屬。(2)父母。(3)兄弟姊妹。(4)祖父母。同一順序之繼
      承人有數人時，按人數平均繼承，民法第一千一百三十八
      條、第一千一百四十一條分別定有明文。準此，本件合法
      繼承人即原告子○○及被告壬○○、辛○○、癸○○等人
      就被繼承人鐘金木之應繼分各為五分之一，繼承人即被告
      庚○○、丁○○、乙○○、戊○○、丙○○、己○○等人
      ，因係由其被繼承人洪鐘淑梅繼承原被繼承人鐘金木之應
      繼分五分之一後，再由被告庚○○等人繼承，是被告庚○○、丁○○、乙○○、戊○○、丙○○、己○○等人之應
      繼分各為三十分之一（5\1×6=30\1）。
（三）再按公同共有之關係，自公同關係終止，或因公同共有物
      之讓與而消滅。公同共有物分割之方法，除法律另有規定
      外，應依關於共有物分割之規定；繼承人得隨時請求分割
      遺產，但法律另有規定或契約另有訂定者，不在此限，民
      法第八百三十條、第一千一百六十四條前段分別定有明文
      。本件被繼承人鐘金木死亡時，遺有如附表之土地外，尚
      有門牌號碼彰化縣花壇鄉中庄村竹子巷二十二號（稅籍編
      號00000000000Ｎ）未保存登記之磚石造平房
      （面積二十四．四平方公尺）。又被繼承人並未以遺囑禁
      止繼承人分割遺產，而上開繼承人亦無契約禁止分割遺產
      ，惟兩造迄今仍無法達成分割遺產之協議，爰依民法第一
      一六四條之規定，按兩造之應繼分請求分割之。並聲明：
      如主文。
三、被告庚○○未於言詞辯論期日到場，亦未提出任何書狀作何
    聲明或陳述。
四、被告壬○○、癸○○、丁○○、乙○○、丙○○、己○○、
    戊○○等人雖未於最後言詞辯論期日到場，惟據其等於前次
    言詞辯論期日所為之聲明及陳述如下：其同意原告之請求。
五、被告辛○○則以：
    其同意原告之請求，原門牌號碼彰化縣花壇鄉中庄村竹子巷
    二十號之平房已經倒掉了，倒了很久了，詳細時間已經不記
    得等語。
六、得心證之理由：
（一）原告主張上開事實，業據其提出土地登記簿謄本、新舊戶
      籍謄、繼承系統表、財政部臺灣省中區國稅局遺產稅逾核
      課期間案件同意移轉證明書等件為證，並為被告壬○○、
      癸○○、辛○○、丁○○、乙○○、戊○○、丙○○、己○○等人所不爭執，而被告庚○○經合法通知未到場，亦
      未提出書狀作何聲明或答辯供本院參酌。是本院綜上事證
      ，自堪信原告主張之事實為真正，附表所示之土地為兩造
      共同繼承之遺產，自屬無訛。
（二）按遺產繼承人，除配偶外，依下列順序定之：一、直系血
      親卑親屬。二、父母。三、兄弟姊妹。四、祖父母；第一
      千一百三十八條所定第一順序之繼承人，有於繼承開始前
      死亡或喪失繼承者，由其直系卑親屬代位繼承其應繼分；
      同一順序之繼承人有數人時，按人數平均繼承。但法律另
      有規定者，不在此限，民法第一千一百三十八條、第一千
      一百四十條、第一千一百四十一條分別定有明文。系爭土
      地原為被繼承人鐘金木所有，而其有繼承人原告子○○及
      被告壬○○、辛○○、癸○○、案外人洪鐘淑梅等人，是
      其等之應繼分各為五分之一。惟案外人洪鐘淑梅業於九十
      八年一月八日去世，且其配偶洪欽鏞已於九十三年二月七
      日死亡，是其繼承人為被告庚○○、丁○○、乙○○、戊○○、丙○○、己○○等人，則被告庚○○、丁○○、乙○○、戊○○、丙○○、己○○等人對原被繼承人鐘金木
      之應繼分各為三十分之一（5\1×6=30\1）。
（三）復按繼承人有數人時，在分割遺產前，各繼承人對於遺產
      全部為公同共有；繼承人得隨時請求分割遺產，民法第一
      千一百五十一條、第一千一百六十四條前段分別定有明文
      。次按在公同共有遺產分割自由之原則下，民法第一千一
      百六十四條規定，繼承人得隨時請求分割遺產，該條所稱
      之「得隨時請求分割」，依同法第八百二十九條及第八百
      三十條第一項規定觀之，自應解為包含請求終止公同共有
      關係在內，俾繼承人之公同共有關係歸於消滅而成為分別
      共有，始不致與同法第八百二十九條所定之旨趣相左，庶
      不失繼承人得隨時請求分割遺產之立法本旨（最高法院九
      十三年度台上字第二六０九號判決意旨參照）。是遺產之
      公同共有係以遺產之分割為其終局目的，而以公同共有關
      係為暫時的存在，各繼承人自得隨時請求分割遺產。又公
      同共有物分割之方法，除法律另有規定外，準用關於共有
      物分割之規定；共有物之分割，依共有人協議之方法行之
      ；分割之方法不能協議決定，法院得因任何共有人之請求
      ，命以原物分配於各共有人，民法第八百三十條第二項、
      第八百二十四第一項、第二項第一款前段分別定有明文。
      是法院就共有物為裁判分割時，應考慮公平、當事人聲明
      、應有部分比例與實際是否相當、共有物之客觀情狀、共
      有物之性質、共有物之價格與經濟價值、共有利益、各共
      有人主觀因素與使用現狀、各共有人之利害關係等因素。
      從而，原告訴請分割附表所示之土地，並按其等之應繼分
      比例分割為分別共有，被告壬○○、癸○○、辛○○、丁○○、乙○○、戊○○、丙○○、己○○等人表示同意原
      告之請求；而被告庚○○經合法通知未到場，亦未提出書
      狀作何聲明或陳述，且按兩造應繼分比例分割為分別共有
      ，並無不利於被告之情事，自應按兩造各別之應繼分分割
      為分別共有如附表所示。故原告本於遺產分割之法律關係
      ，請求將附表所示之土地分割為分別共有，為有理由，應
      予准許，爰判決如主文所示。
七、原告另主張被繼承人鐘金木尚有門牌號碼彰化縣花壇鄉中庄
    村竹子巷二十二號（稅籍編號00000000000Ｎ）
    未保存登記之磚石造平房（面積二十四．四平方公尺）應按
    兩造之應繼分分割等語。然查：（一）原告雖提出財政部臺
    灣省中區國稅局遺產稅逾核課期間案件同意移轉證明書，以
    證明被繼承人鐘金木有上開未保存登記之平房，然亦陳稱上
    開平房業已滅失。又被告辛○○到庭陳稱：該平房於很久之
    前業已倒掉滅失等語。而被告壬○○、癸○○、丁○○、乙○○、戊○○、丙○○、己○○等人對於上開平房業已滅失
    亦不爭執。（二）上開未保存登記之建物，係磚石造，面積
    二十四．四平方公尺；該未保存登記建物之門牌號碼業於八
    十九年九月十六日整編為彰化縣花壇鄉○○村○○街一六０
    號，有原告提出之彰化縣地方稅務局房屋稅籍證明書、臺灣
    省彰化縣花壇鄉戶政事務所門牌證明書各一紙在卷可按。再
    經本院會同地政人員及地方稅務人員到場勘驗，彰化縣花壇
    鄉○○村○○街一六０號為二層鋼筋水泥造樓房，有本院勘
    驗筆錄及所拍攝之照片在卷可按。又地政人員阮進適陳稱：
    因無法找到系爭平房故無法測量。地方稅務人員鐘美玲陳稱
    ：系爭房屋未達徵稅基準，目前已無繳稅，故無法確認竹子
    巷二十二號平房坐落位置等語。足認現有之門牌號碼彰化縣
    花壇鄉○○村○○街一六０號建物，已非原有之未保存登記
    建物。（三）證人即彰化縣花壇鄉中庄村村長李政雄證稱：
    竹子巷二十二號原有好幾間平房，都是二十二號，約二十多
    年前這些平房都已拆除，無法確認某一戶坐落在那裡，現竹
    子街一六０號為林李阿濫的先生所蓋，其丈夫已逝世，林李
    阿濫有三個小孩，不知一六０號房屋登記何人所有；伊從小
    就住在系爭房屋附近，就伊所知，竹子巷二十二號即現在之
    竹子街一六０號一直都是姓林的所有，竹子巷二十一號才是
    姓鐘的所有等語。（四）又彰化縣花壇鄉○○村○○街一六
    ０號現設籍之人均非兩造，有彰化縣花壇鄉戶政事務所九十
    九年二月十一日彰花戶字第０九九００００四三七號函在卷
    可稽，足認兩造均未設籍於上址，如上址之建物為被繼承人
    子○○所有，何以其繼承人即兩造均未設籍於該址。（五）
    綜上所述，被繼承人鐘金木所遺之門牌號碼彰化縣花壇鄉中
    庄村竹子巷二十二號（稅籍編號00000000000Ｎ
    ）未保存登記之建物，為磚石造平房、面積二十四．四平方
    公尺（現門牌號碼整編為彰化縣花壇鄉○○村○○街一六０
    號），而現存之彰化縣花壇鄉○○村○○街一六０號為二層
    鋼筋水泥造樓房，已如前述，其等之構造並不相同，足認被
    繼承人鐘金木所遺之上開平房業已滅失而不存在，既已滅失
    而不存在，即無分割之必要，併予敘明。
八、末按分割遺產之訴，係必要共同訴訟，原、被告之間本可互
    換地位，且兩造均蒙其利，是本院認本件之訴訟費用應由兩
    造按其應繼分之比例負擔訴訟費用，較為公允，併此敘明。
據上論結，原告之訴為有理由，依民事訴訟法第三百八十五條第
一項前段、第八十條之一、第八十五條第一項但書，判決如主文
。
中    華    民    國    99    年     3    月    25    日
                  家事法庭      法  官  陳秋錦
以上正本係照原本作成。
如對判判上訴，應於判決送達後20日內向本院提出上訴狀。
中    華    民    國    99    年    3     月    25    日
                                書記官  陳秀娟
附表：
┌─┬──┬────┬────┬────┬─────────────┐
│編│遺產│ 坐落   │面積（平│權利範圍│     分   割   方   法    │
│號│項目│ 標示   │方公尺）│        │                          │
├─┼──┼────┼────┼────┼─────────────┤
│  │    │彰化縣花│5354    │5520分之│按下應有部分比例共有取得：│
│  │    │壇鄉新中│        │5420    │1.原告子○○：5520分之1084│
│1 │土地│庄段八九│        │        │2.被告壬○○：5520分之1084│
│  │    │九地號  │        │        │3.被告辛○○：5520分之1084│
│  │    │        │        │        │4.被告癸○○：5520分之1084│
│  │    │        │        │        │5.被告庚○○：8280分之271 │
│  │    │        │        │        │6.被告丁○○：8280分之271 │
│  │    │        │        │        │7.被告乙○○：8280分之271 │
│  │    │        │        │        │8.被告戊○○：8280分之271 │
│  │    │        │        │        │9.被告丙○○：8280分之271 │
│  │    │        │        │        │10.被告己○○：8280分之271│
├─┼──┼────┼────┼────┼─────────────┤
│  │    │彰化縣花│566.2   │2分之1  │按下應有部分比例共有取得：│
│  │    │壇鄉新中│        │        │1.原告子○○：10分之1     │
│2 │土地│庄段九０│        │        │2.被告壬○○：10分之1     │
│  │    │九地號  │        │        │3.被告辛○○：10分之1     │
│  │    │        │        │        │4.被告癸○○：10分之1     │
│  │    │        │        │        │5.被告庚○○：60分之1     │
│  │    │        │        │        │6.被告丁○○：60分之1     │
│  │    │        │        │        │7.被告乙○○：60分之1     │
│  │    │        │        │        │8.被告戊○○：60分之1     │
│  │    │        │        │        │9.被告丙○○：60分之1     │
│  │    │        │        │        │10.被告己○○：60分之1    │
├─┼──┼────┼────┼────┼─────────────┤
│  │    │彰化縣花│538.28  │2分之1  │按下應有部分比例共有取得：│
│  │    │壇鄉新中│        │        │1.原告子○○：10分之1     │
│3 │土地│庄段九一│        │        │2.被告壬○○：10分之1     │
│  │    │０地號  │        │        │3.被告辛○○：10分之1     │
│  │    │        │        │        │4.被告癸○○：10分之1     │
│  │    │        │        │        │5.被告庚○○：60分之1     │
│  │    │        │        │        │6.被告丁○○：60分之1     │
│  │    │        │        │        │7.被告乙○○：60分之1     │
│  │    │        │        │        │8.被告戊○○：60分之1     │
│  │    │        │        │        │9.被告丙○○：60分之1     │
│  │    │        │        │        │10.被告己○○：60分之1    │
├─┼──┼────┼────┼────┼─────────────┤
│  │    │彰化縣花│1506.06 │ 全 部  │按下應有部分比例共有取得：│
│  │    │壇鄉新金│        │        │1.原告子○○：5分之1      │
│4 │土地│墩段五七│        │        │2.被告壬○○：5分之1      │
│  │    │五地號  │        │        │3.被告辛○○：5分之1      │
│  │    │        │        │        │4.被告癸○○：5分之1      │
│  │    │        │        │        │5.被告庚○○：30分之1     │
│  │    │        │        │        │6.被告丁○○：30分之1     │
│  │    │        │        │        │7.被告乙○○：30分之1     │
│  │    │        │        │        │8.被告戊○○：30分之1     │
│  │    │        │        │        │9.被告丙○○：30分之1     │
│  │    │        │        │        │10.被告己○○：30分之1    │
├─┼──┼────┼────┼────┼─────────────┤
│  │    │彰化縣花│2250.06 │ 全 部  │按下應有部分比例共有取得：│
│  │    │壇鄉新金│        │        │1.原告子○○：5分之1      │
│5 │土地│墩段五七│        │        │2.被告壬○○：5分之1      │
│  │    │六地號  │        │        │3.被告辛○○：5分之1      │
│  │    │        │        │        │4.被告癸○○：5分之1      │
│  │    │        │        │        │5.被告庚○○：30分之1     │
│  │    │        │        │        │6.被告丁○○：30分之1     │
│  │    │        │        │        │7.被告乙○○：30分之1     │
│  │    │        │        │        │8.被告戊○○：30分之1     │
│  │    │        │        │        │9.被告丙○○：30分之1     │
│  │    │        │        │        │10.被告己○○：30分之1    │
└─┴──┴────┴────┴────┴─────────────┘

司法院資訊處製作；財團法人民間司法改革基金會備份。
